【裁判字號】    89,上訴,504
【裁判日期】    890524
【裁判案由】    偽造有價證券等
【裁判全文】
臺灣高等法院臺中分院刑事判決          民國八十九年度上訴字第五○四號
    上  訴  人  臺灣臺中地方法院檢察署檢察官
    被      告  乙○○
    指定辯護人  本院公設辯護人  丙○○
    被      告  甲○○
右上訴人因被告偽造有價證券等案件，不服台灣台中地方法院中華民國八十九年一月
十二日第一審判決（民國八十八年度訴字第二二四號，起訴案號：台灣台中地方法院
檢察署民國八十七年度偵字第一三三五○號），提起上訴，本院判決如左：
    主      文
上訴駁回。
    理      由
一、公訴意旨略以：被告乙○○於民國（下同）八十二年九月間某日，收受證人戊○
    交付託其保管，並言明不可填載金額、發票日使用之林慶章名義，以彰化商業銀
    行北台中分行為付款人、票號0000000、已蓋印鑑，惟發票日、面額空白
    之支票一紙，竟意圖供行使之用，在其經營之台中市○○路茗春軒茶藝店內，偽
    填面額新台幣（下同）一百零二萬八仟元、發票日八十二年九月八日後，交予被
    告甲○○在該支票反面偽造證人戊○之背書後，交付予不知情之證人朱玉萍抵付
    賭債，足生損害於證人戊○，嗣因林慶章已掛失止付而遭退票，因認被告乙○○
    涉犯刑法第二百零一條第一項之偽造有價證券罪嫌，被告甲○○涉犯刑法第二百
    十六條、第二百十條之行使偽造私文書罪嫌云云。
二、按犯罪事實應依證據認定之，無證據不得推定其犯罪事實，刑事訴訟法第一百五
    十四條定有明文；且認定不利於被告之事實，須依積極證據，苟積極證據不足為
    不利於被告事實之認定時，即應為有利於被告之認定，更不必有何有利之證據，
    亦有最高法院三十年上字第八一六號判例可資參照。
三、公訴人認被告乙○○涉犯刑法第二百零一條第一項之偽造有價證券罪嫌及被告甲
    ○○涉犯同法第二百十六條、第二百十條之行使偽造私文書罪嫌，無非以證人戊
    ○、成碧君、林慶章證述甚詳，且命被告乙○○、甲○○當庭分別書寫「壹佰零
    貳萬捌仟元整」、「戊○」之字跡，經檢察官以目視方式，與卷附壹佰零貳萬捌
    仟元支票字跡比對結果，認被告乙○○書寫「零」、「捌」之筆法特徵，與壹佰
    零貳萬捌仟元支票之字跡相同；被告甲○○書寫「戊○」之字跡特徵，與卷附壹
    佰零貳萬捌仟元支票背面「戊○」之背書字跡相同，有被告等當庭書寫之筆跡及
    壹佰零貳萬捌仟元支票在卷足憑。且經檢察官函請台灣省政府警政廳刑事警察大
    隊對被告乙○○、甲○○進行測謊結果，顯示被告乙○○、甲○○有偽造支票金
    額、背書之情事，此有台灣省政府警政廳刑事警察大隊鑑驗通知書二紙附卷可憑
    ，因認被告乙○○、甲○○所辯不足採信等資為論據。
四、訊據被告乙○○、甲○○分別否認有偽造有價證券及行使偽造私文書犯行，被告
    乙○○辯稱：本案該面額一百零二萬八千元之支票，是被告甲○○與證人戊○拿
    到其店裡，再由伊交給證人朱玉萍，且該支票係在檢察官另案偵查時由其自己主
    動提出，如係伊偽造，當不會自己提出給檢察官等語；被告甲○○則辯稱：該支
    票是證人戊○要付給證人朱玉萍簽六合彩的錢，伊只是中間人，支票後面的背書
    並非伊所為等語。經查：
  (一)上開支票之發票人為林慶章、付款人為彰化商業銀行北台中分行、帳號第三二五
    七號、發票日八十二年九月八日、面額一百零二萬八千元、票號第000000
    0號，係檢察官於另案（八十六年度他字第五九九號）偵查被告甲○○及證人戊
    ○是否涉偽造相同帳號、發票人、付款人，票號分別為00000000號、0
    000000號、面額各為八萬元及五萬三千元之支票二紙時（此部分事實已經
    檢察官簽結），在八十六年十一月十四日檢察官訊問時，由被告乙○○主動向檢
    察官提出，此由檢察官該日之訊問筆錄可知（見偵卷八十六年度他字第五九九號
    第五十二頁以下）；於斯時檢察官尚不知有此支票之存在。該支票果係被告乙○
    ○所偽造後，交由被告甲○○偽造證人戊○之背書後交付證人朱玉萍；參以當時
    檢察官正在偵查與本案支票之票號各僅相差一號之該第00000000號、第
    00000000號支票二紙之偽造有價證券案件，其間之利害關係，雖愚駑之
    人亦可得知，且被告乙○○、甲○○二人又為兄弟，豈有自行提出交付檢察官，
    而供作為起訴渠二人之證據，是被告乙○○、甲○○所辯尚非不可採信。
  (二)檢察官起訴認該支票係證人戊○在八十二年九月間交付被告乙○○保管，並明言
    不可填載金額者，無非以證人戊○在偵查時之供述為據；雖證人戊○於原審審理
    期間仍為相同之證述；然支票並非厚重鉅大之物，充其量為一張紙鈔大小，並無
    保管上之困難，且又係已經蓋妥發票人印章之支票，是證人戊○所言該支票為其
    交付被告乙○○保管，且言明不可為其他支票應記載事項之填載，顯與一般人可
    得而知之社會生活經驗相悖；證人戊○於檢察官偵查上揭第00000000號
    、第00000000號支票二紙是否偽造之案件（八十六年度他字第八九九號
    、八十六年度偵字第二四九五九號）均列被告，其對於有關該二紙支票及本件之
    支票所為之供述，顯有相當之利害關係，況如前所述，證人戊○之證詞與經驗法
    則相悖，自不得僅以證人戊○所為之證述，即遽為不利於被告乙○○、甲○○二
    人之認定，而仍應調查其他積極之證據以資審認。
  (三)據證人朱玉萍於本院調查時證稱：戊○曾因託被告乙○○打電話向伊夫調牌簽六
    合彩，乃以此支票（指上開本案支票）付六合彩未簽中之應付款，當時乙○○在
    其經營之茗春軒茶藝店樓上，將支票交給伊，因未背書，伊乃要求戊○背書，乙
    ○○即將支票交給甲○○拿到樓下，再上樓時已有戊○之背書，伊問甲○○何人
    背書，甲○○謂戊○在樓下，究竟係何人背書伊未看見，但我走時戊○在一樓門
    外車上等語（見本院卷第四十一頁），核與被告甲○○、乙○○所辯，該支票係
    戊○與甲○○取至乙○○處，以交付朱玉萍付簽六合彩之錢等情，大致相符，並
    非全屬虛構，益見該支票非戊○交給被告乙○○保管，並言明不可填載金額，亦
    可證被告乙○○無擅自簽寫金額及被告甲○○與該六合彩賭債無關，其亦無偽造
    戊○背書之可能與必要。至被告乙○○於本院調查雖稱，戊○未簽名（背書），
    係叫甲○○代為背書等情，惟為被告甲○○及證人朱玉萍所堅決否認，且無從鑑
    定係被告甲○○之字跡（詳如後述），被告乙○○所稱之真實性，已有存疑，況
    若係戊○叫被告甲○○代簽名背書，則屬授權範圍內，亦不能令被告甲○○負偽
    造及行使偽造私文書之罪責。
  (四)檢察官以命被告乙○○、甲○○分別當庭書寫本件相關之文字「壹佰零貳萬捌仟
    元整」、「戊○」等，再以目視方式與本案該面額一百零二萬元之支票比對，即
    遽認該支票為被告乙○○所簽發及「戊○」之背書為被告甲○○所為；然經原審
    向中國國際商業銀行南台中分行調取被告乙○○在八十二年間，所簽發之支票十
    紙及向台中市第一信用合作社調取被告甲○○在八十二年間，所簽發之支票一紙
    ，併同被告乙○○、甲○○二人在偵查期間所當庭書寫之文字分送法務部調查局
    及內政部警政署刑事警察局鑑定筆跡，均認無法鑑定，此有法務部調查局八十八
    年五月三日處發技(二)字第八八○二六二九五號函及內政部警政署刑事警察局八
    十八年五月十九日刑鑑字第四四四三六號函附卷可稽；以專業之鑑定機關所具
    備之鑑定儀器及能力，尚無從比對出本案支票上之文字是否與被告乙○○、甲○
    ○所為之筆跡是否相符或相似，則檢察官僅以目視方式比對，其所使用之方法自
    嫌粗疏，尚難以此為不利於被告乙○○、甲○○二人之認定。
  (五)被告乙○○、甲○○二人無法通過測謊，而認其所辯不足採信，因認被告乙○○
    涉有偽造有價證券罪嫌及被告甲○○涉有行使偽造私文書罪嫌；然按測謊鑑定，
    係依一般人在說謊時，會產生遲疑、緊張、恐懼、不安等心理波動現象，乃利用
    測謊儀器將受測者之上開情緒波動反應加以紀錄，用以判別受測者所供述之真實
    性，倘受測者愈想壓抑其謊言所產生之情緒，在測謊儀器上會愈產生明顯之情緒
    波動反應，反之，則無此不實之波動反應。從而測謊鑑定結果，如就否認犯罪有
    不實之情緒波動反應，固得供審判上之參酌，惟不得採為有罪判決之唯一憑據（
    最高法院八十七年度台上字第三三二九號判決參照）；被告乙○○、甲○○測謊
    之結果固均有部分不實之反應；然被告乙○○接受測謊其中不實反應部分之內容
    為「問：有關本案，系爭三張支票（按包括第00000000號、第0000
    0000號、第00000000號）上的金額有沒有你寫的？答：沒有。」其
    測謊之內容並非僅針對本件檢察官所起訴之該第00000000號支票上之金
    額有無被告乙○○填寫者，而係籠統的問三紙支票上之金額是否有被告乙○○填
    寫，是雖該被告乙○○測謊之結果呈不實反應，其不實之反應無從確定究被告對
    那一紙支票呈說謊反應，自不能遽認本件該支票係被告乙○○所偽造者；另被告
    甲○○接受測謊不實反應部分之內容則為「問：有關本案，系爭三張支票上的金
    額有沒有你寫的？答：沒有。問：有關本案，系爭支票（經提示：票號0000
    0000、面額新台幣壹佰零貳萬捌仟元）背面之「戊○」二字有沒有你寫的？
    答：沒有」，其問題一所施用測謊之方式除與前揭被告乙○○部分有相同不妥之
    處外，且其被告甲○○部分測謊之結果，認除本案該支票背面之背書係被告甲○
    ○所為者外，同時認施測時所提示之三紙支票上之金額有被告甲○○所填寫者，
    顯檢察官所起訴認本案該支票係被告乙○○所偽造後，由被告甲○○在支票背面
    為「戊○」之背書之事實相矛盾；以上事實則有臺灣省政府警政廳刑事警察大隊
    八十七年四月十日省刑大鑑字第三二○九號及八十七年六月四日省刑大鑑字第三
    二七九號鑑定通知書附卷可稽（分見偵卷八十六年度偵字第二四九五九號第六十
    頁、第六十九頁）。從而，被告乙○○、甲○○二人雖均未通過測謊，然本案測
    謊之方式及結果，既有如上所指之瑕疵及矛盾之處，參照前揭最高法院判決之意
    旨，自不得為不利於被告之認定。
五、綜上，本件被告乙○○、甲○○二人雖除否認犯罪外，未提出其他有利之證據可
    供法院調查，惟按被告並不負自證無罪之義務，已如前述，公訴人所據以起訴被
    告乙○○、甲○○之依據,尚不足為不利於被告之認定，從而依前揭法律規定及
    判例意旨，於積極證據不足為不利於被告事實之認定時，即應為有利被告事實之
    認定，而無須有有利之證據；此外，復查無其他積極之證據，足認被告乙○○、
    甲○○確有如公訴人所指之犯行，自屬不能證明被告乙○○、甲○○犯罪。原審
    為被告等均無罪之判決，經核尚無不合，檢察官上訴意旨，仍執前詞，指摘原判
    決不當，為無理由，應予駁回。
六、據上論斷，應依刑事訴訟法第三百六十八條，判決如主文。
本案經檢察官丁○○到庭執行職務。
中      華      民      國    八十九     年      五       月    廿四    日
                                  臺灣高等法院臺中分院刑事第一庭
                                        審判長法  官  陳  紀  綱
                                              法  官  蕭  錦  鍾
                                              法  官  陳  登  源
右正本證明與原本無異。
如不服本判決應於收受送達後十日內向本院提出上訴書狀，其未述上訴之理由者並
得於提起上訴後十日內向本院補提理由書（均須按他造當事人之人數附繕本）。
                                              書記官  林  桂  鳳
中      華      民      國    八十九     年      五       月    廿五    日
                                                                        Ｑ


司法院資訊處製作；財團法人民間司法改革基金會備份。
